【裁判字號】    94,重訴,869
【裁判日期】    950607
【裁判案由】    損害賠償
【裁判全文】
臺灣臺北地方法院民事判決             94年度重訴字第869號
原      告    甲○○
訴訟代理人    許俊仁律師
複  代理人    周俊智律師
被      告    丙○○○
上列當事人間侵權行為損害賠償事件，經本院刑事庭以94年度重
附民字第16號裁定移送前來，本院於民國95年5月24日言詞辯論
終結，判決如下：
    主  文
被告應給付原告新台幣壹仟參佰參拾玖萬參仟陸佰捌拾伍元，及
自民國九十四年六月十八日起至清償日止，按年息百分之五計算
之利息。
訴訟費用由被告負擔。
本判決第一項於原告以新台幣肆佰肆拾陸萬伍仟元供擔保後，得
假執行；但被告如以新台幣壹仟參佰參拾玖萬參仟陸佰捌拾伍元
為原告預供擔保，得免為假執行。
    事 實 及 理 由
一、原告起訴主張：被告丙○○○、乙○○（已死亡，撤回起訴
    ）夫妻二人自民國90年2月間開始，明知已無清償能力，仍
    以其經營之登益實業有限公司（下稱登益公司）取得郡是絲
    襪總經銷之代理權，需資金進貨，或登益公司辦理增資等為
    由，陸續向原告借款19筆達新台幣（下同）1,339萬3,685元
    （如附表所示），經雙方協議，被告願將其庫存貨物、未收
    帳款及營業權等讓與原告，以抵償前述債務，惟嗣後被告不
    僅未依約將庫存貨物、未收帳款及營業權等讓與原告，而仍
    繼續營業，甚至將應讓與原告之庫存貨物，供登益公司之債
    權人辦理退貨取回，原告始知其等自始即無清償借款之訛詐
    意圖，與原告簽立債務清償契約，無非是被告詐騙之手段。
    被告另於本案刑事詐欺案件偵查時，自承於90年10月4日、9
    0年10月26日，登益公司二次退貨予訴外人鼎記織襪有限公
    司（下稱鼎記公司），及於90年5、6、7月間向其他23家廠
    商訂貨，貨均退回給廠商等語，又有魏和靖、魏張阿慎及吳
    燕等廠商分別證稱於90年10月或9月20日登益公司退票後，
    丙○○○經營之登益公司有退貨與各該廠商之事實，被告於
    90年9月12日與原告簽立債務清償協議書後，若已依協議書
    約定，將庫存貨物及營業權等交付予原告，則其何以仍能將
    屬原告所有之貨物，持續退貨予登益公司之債權人，以抵償
    登益公司之債務？況丙○○○於前述刑事案件91年3月19日
    偵查訊問時, 自承其住所仍設於台北市○○街147號租賃房
    屋，登益公司尚在經營，更證明90年9月12日債務清償協議
    書簽立後，被告丙○○○仍繼續以登益公司占用台北市○○
    街14 7號對外經營，而未依協議書約定，將經營權轉讓予原
    告，足證被告始終無履行該債務清償協議書之意願，僅是藉
    此繼續詐欺原告。綜上所述，被告之侵權行為至臻明確，為
    此依侵權行為之法律關係起訴請求，並聲明：(1)被告應給付
    原告1,339萬3,685元，及自起訴狀送達翌日起至清償日止，
    按年息百分之5計算之利息。(2)願供擔保請准宣告假執行。
二、被告答辯：登益公司因為經營不善，不想繼續做，原告甲○
    ○表明要借錢給被告，要求被告把公司頂給他，並帶被告至
    律師事務所簽訂債務清償協議書，公司頂讓給原告後，都是
    原告在經營，原告會通知被告至市場拿鑰匙開門，做或不做
    由原告決定，被告只是受僱人，原告亦未支付薪水。退貨是
    原告叫被告退的，因為颱風地下室淹水，貨有浸到水，原告
    叫被告將貨退給鼎記公司，只有退濕的貨；另退貨給億群公
    司是10月份左右，皆是原告所主導，原告叫被告退貨才能換
    新貨回來，91年3月19日登益公司是原告在經營，直到91年6
    月才結束經營。被告並無詐欺原告，其已按協議書之事項履
    行，並無積欠原告債務云云，並聲明(1)駁回原告之訴及假執
    行聲請。(2)如受不利判決，願提供擔保請准宣告免為假執行
    。
三、兩造不爭執之事實
(一)、被告自90年2月9日至90年9月11日止，陸續向原告借款19筆
    共1,339萬3,685元（如附表所示），為兩造所不爭執，被告
    業經本院刑事庭於94年5月27日以91年度自字第816號判處有
    期徒刑二年六月，又經臺灣高等法院刑事庭以94年度上易字
    第1290 號判決駁回被告上訴確定（見本院卷17至18頁）。
(二)、原告與被告於90年9月12日簽訂債務清償協議書，被告同意
    將其所有庫存貨物、未收帳款130餘萬元及登益公司之營業
    權讓與原告，以抵充積欠原告之欠款1,200萬元（見本院94
    年度重附民字第16號卷第12頁）。
四、得心證之理由：
    原告主張被告明知已無清償能力，仍以其經營之登益公司取
    得郡是絲襪總經銷之代理權，需資金進貨，或登益公司辦理
    增資等為由，陸續向原告借款高達1,339萬3,685元，被告自
    始即無清償借款之訛詐意圖，以詐騙之手段與原告簽立債務
    清償契約，爰依侵權行為之法律關係請求被告給付上開損害
    賠償等語，被告則以前揭情詞置辯。是以，本件爭點為(一)被
    告應否負擔侵權行為損害賠償責任？(二)兩造簽訂債務清償協
    議書，是否有和解之意思？茲分述如下：
(一)、被告應負擔侵權行為損害賠償責任：
    按因故意或過失，不法侵害他人之權利者，負損害賠償責任
    ，又損害賠償，除法律另有規定或契約另有訂定外，應以填
    補債權人所受損害及所失利益為限，民法第184條第1項前段
    、第216條第1項定有明文。而關於侵權行為賠償損害之請求
    ，以受有實際損害為必要，並以被害人實際所受損害為損害
    賠償之範圍，最高法院19年上字第2316號、3150號著有判例
    。被告自承因登益公司經營不佳，於如附表所示之時間向原
    告陸續借貸如附表所示之款項。查，乙○○之支票自90年8
    月17日起即退票16張，登益公司自90年8月3日起支票退票高
    達135張，有法務部票據信用資訊連結作業查詢明細表可資
    佐證（見本院刑事卷一第171至178頁)，足見被告丙○○○
    與其夫乙○○明知其等於90年間財務狀況業已不佳，無清償
    債務之能力，其卻仍向原告陸續借款19筆合計高達1,339萬3
    ,6 85元，足見其有意圖為自己不法所有之詐欺犯意甚明。
    且被告因前開事實，犯刑法第339條第1項之詐欺取財罪，經
    本院刑事庭於94年5月27日以91年度自字第816號判處被告有
    期徒刑二年六月，又經臺灣高等法院刑事庭於94年11月23日
    以94年度上易字第1290號判決駁回被告上訴而確定等情，復
    經本院調取前開刑事卷宗核閱無訛，並有前開刑事判決書附
    卷可稽，是原告主張被告有前開不法行為，致其受有損害之
    事實，應可信為真實。至被告辯稱其已將登益公司之庫存貨
    物、未收帳款及營業權等讓與原告，辦理退貨是原告指示云
    云。惟查，被告於偵查中供稱於90年10月4日、90年10月26
    日曾二次退貨予鼎記公司；及於90年5、6、7月間向其他23
    家廠商定貨，貨均退回給廠商等語；證人魏和靖、魏張阿慎
    及吳燕等廠商於偵查中亦分別證稱於90年10月或9月20日登
    益公司退票後，丙○○○經營之登益公司有退貨與各該廠商
    等語（見本院卷第69至86頁），且被告於91年3月19日刑事
    偵查時亦自承尚在經營登益公司，與其他廠商仍有交易等語
    （見本院卷第87至89頁），有各該次筆錄在卷可稽，倘被告
    已依協議書約定將經營權及庫存貨物讓與原告，則其何以仍
    能將屬於原告所有之貨物陸續退貨予登益公司之債權人以抵
    償登益公司之債務？原告豈有同意之理？故被告辯稱經營權
    已讓與原告，退貨係依原告指示辦理云云，並無可採。被告
    於90年9月12日簽立之債務清償協議書，僅為掩飾其詐欺犯
    行之事後行為，並不足以反證被告無詐欺之意圖。
(二)、兩造簽訂債務清償協議書，並無和解之意思：
    按稱和解者，謂當事人約定，互相讓步，以終止爭執或防
    止爭執發生之契約。和解有使當事人所拋棄之權利消滅及
    使當事人取得和解契約所訂明權利之效力。民法第736條、
    第737條分別定有明文。又和解，當事人如以他種之法律關
    係或以單純無因性之債務約束等，替代原有之法律關係而成
    立者，為屬於創設性之和解；倘以原來而明確之法律關係為
    基礎而成立者，則屬認定性之和解。以原來明確之法律關係
    為基礎而成立之和解，僅有認定效力，債權人非不得依原來
    之法律關係，訴請債務人給付，祇法院不得為與和解結果相
    反之認定而已，有最高法院88年台上字第143號判決可資參
    照。查，兩造所簽訂之協議書第一條約定「乙方（即登益公
    司）積欠甲方（即原告）之債務本金及利息，雙方確認為新
    台幣1, 200萬元計，甲方日後不得復要求另行對帳結算或要
    求其他任何未計之債權及利息。」僅在確認雙方債權債務金
    額，並未創設新的法律關係，屬於認定性和解，並不妨害原
    來法律關係，況如上所述，被告亦未依清償債務協議書之內
    容清償債務。從而，原告起訴依民法侵權行為規定請求被告
    給付主文所示之金額，自洵有據。
五、至兩造其餘之攻擊或防禦方法及未經援用之證據，經本院斟
    酌後，認為均不足以影響本判決之結果，自無逐一詳予論駁
    之必要，併此敘明。
六、原告陳明願供擔保，請求宣告假執行，核無不合，茲酌定相
    當之擔保金額，予以准許；被告亦陳明願供擔保請免宣告假
    執行，亦核無不合，爰分別酌定相當擔保金額准許之。
七、結論：本件原告之訴為有理由，依民事訴訟法第第78條、第
390條第2項、第392條第2項，判決如主文。
中    華    民    國    95    年    6     月    7     日
                    民事第六庭法   官  楊晉佳
以上正本係照原本作成。
如對本判決上訴，須於判決送達後20日內向本院提出上訴狀。
中    華    民    國    95    年    6     月    7     日
                                書記官  朱俶伶


司法院資訊處製作；財團法人民間司法改革基金會備份。
